臺灣臺北地方法院刑事判決　　　　　　　92年度易字第1495號
公　訴　人　臺灣臺北地方法院檢察署檢察官
被　　　告　甲○○
　　　　　　　　　　國民
選任辯護人　沈之馨律師
上列被告因妨害名譽案件，經檢察官提起公訴（92年度偵字第
12835號），本院判決如下：
      主  文
甲○○無罪。
      理  由
一、本件公訴意旨略以：被告甲○○係第三屆之國民大會代表，
    其於民國（下同）88年1月19日至25日，在第三屆國民大會
    第三次會議對總統提名之大法官人選行使同意權而進行資格
    及相關事項審查期間，意圖散布於眾，自行撰寫對象為「敬
    愛的國大代表同仁」之文宣，並親自簽名於後，在台北市陽
    明山中山樓國民大會會場內外散發，其內容竟以「他（指大
    法官被提名人黃越欽）是竹聯幫的師爺，一年多來掩護他的
    胞弟乙○○當社長，放膽辦『另眼新聞』」、「有何事實證
    據說黃越欽是竹聯幫的師爺呢？但看下列三事即可明瞭：乙
    ○○是中國時報的記者，『竹聯幫』相準了他監委黃越欽作
    靠山，才推出他來當『另眼新聞』的社長．．．」等與會議
    討論事項無關之言論，暗指「另眼新聞」社長乙○○與竹聯
    幫有所關連，足以毀損乙○○之名譽。因認被告涉犯刑法第
    310條第2項加重誹謗罪等語。
二、按犯罪事實應依證據認定之，無證據不得認定其犯罪事實，
    又不能證明被告犯罪者，應諭知無罪之判決，刑事訴訟法第
    154條第2項、第301條第1項定有明文。
三、訊據被告甲○○雖坦承為第三屆之國民大會代表，確曾撰寫
    前揭文宣資料，於88年1月18日交由秘書處委請文化大學學
    生於88年1月19日下午審查會散發，被告並於當日下午發言
    質詢第六屆大法官被提名人黃越欽之資格，惟辯稱：
  (一)被告所質疑者，係黃越欽是否包庇乙○○以另眼新聞雜誌攻
    擊司法，因此不適任擔任大法官，從而該事實屬於質詢之要
    項，與審查事件有關。因此被告所為，係國大代表正當行使
    憲法所賦予之同意權職務範圍內行為。享有言論免責權，當
    然不構成犯罪行為。
  (二)被告發交質詢文件之對象為參與議事之國大代表，發交時間
    為祕密審查之分組審查會議期間，發交地點為進行身分管制
    之陽明山中山樓內三樓圓形廳，文件放置地點為議事會場內
    ，足證被告係在非供不特定人進出之議事會場內，向特定人
    發交質詢文件，因此被告並未將質詢稿散布於眾。
  (三)被告之用意僅在於究明黃越欽是否適任大法官，以盡國大代
    表同意權質詢言責，並無誹謗故意。且被告已就質詢稿所述
    全部內容，盡其為質詢必要之查證能事，進而確信其為真實
    。故依刑法第310條第3項規定、司法院大法官會議釋字第
    509 號解釋要旨，被告之行為應屬不罰。
四、本院之判斷：
  (一)經查被告為第三屆之國民大會代表，而第三屆國民大會第三
    次會議行使同意權審查委員會第一分組為審查第六屆大法官
    被提名人資格，自88年1月19日至21日共舉行三次會議，其中
    分別於88年1月19日第十次會議、88年1月20日第十一次會議
    就大法官被提名人黃越欽之資格進行審查，而被告則於88年
    1 月19日第十次會議詢問黃越欽，有第三屆國民大會第三次
    會議實錄影本一份附卷可稽（本院卷第124-127頁）。且被
    告撰寫對象為「敬愛的國大代表同仁」之文宣資料，內容為
    ：「……他是竹聯幫的師爺，一年多來掩護他的胞弟乙○○
    當社長，放膽辦『另眼新聞』，專門修理司法界首長、法官
    與簡、調人員……這樣的人可以同意他當大法官嗎？」被告
    並於88年1月19日第十次會議發言詢問大法官被提名人黃越
    欽，同時散發本件文宣資料，為被告所自陳，並有文宣資料
    影本一份在卷可證（88年度他字第1482號卷第2-3頁）。
  (二)次查國民大會開會期間，國民大會代表如欲散發文書，均委
    託秘書處散發，開會期間議場均開放媒體採訪；而依慣例，
    準備發言或提案的人，事先均會準備資料，業經證人丙○○
    、丁○○到院結證屬實（本院卷第149、151、152頁）。此
    外88年1月19日第十次會議之錄影帶，經台灣高等法院勘驗
    結果為：1.錄影帶內容係黃越欽擔任大法官之資格及相關事
    項進行審查，畫面有30分35秒。2.錄影帶內容顯示，依序由
    甲○○、陳明仁、莊勝榮、劉一德、分別進行審查詢問，再
    由大法官被提名人黃越欽即席答覆。3.甲○○除在台上進行
    審查發言外，並無在議場內提供或散發文件資料之畫面。4.
    影帶畫面、音質清晰，內容連續，無錄音、錄影中斷情形，
    足證被告固無在第一分組審查「會議時」，在「議場內」提
    供或散發文件資料，惟被告係將卷附「另眼新聞」剪報複印
    資料共五頁連同「敬愛的國大代表同仁」傳單釘為整份資料
    ，於88年1月19日就黃越欽擔任大法官之資格及相關事項進
    行分組審查之第十次會議前後，在會場內外發給在場人員，
    並未限定是國大代表，剩下資料則置放在會場入口的櫃台桌
    上讓人自行取閱，有台灣高等法院92年度上訴字第294號刑
    事判決一份在卷可按（本院卷第37頁）。是被告此部分供述
    ，與事實相符，應屬可信。
  (三)再查被告所撰寫之文宣資料內容，為宣稱黃越欽為竹聯幫之
    師爺，以及指控「竹聯幫」相準了黃越欽作靠山，才推出其
    胞弟乙○○擔任另眼新聞社長，暗指黃越欽與「竹聯幫」
    有關連，而「竹聯幫」為犯罪組織，指述乙○○與犯罪組織
    有關連，則衡諸一般社會常情，該等文字應可認為足以損害
    乙○○之名譽。況被告未明確證明其所指摘之事，雖被告係
    利用該等文字以質疑黃越欽擔任大法官之資格，惟被告卻提
    及黃越欽以外之人，且被告未明確證明乙○○與「竹聯幫」
    關連，顯見被告具有主觀上確實具有誹謗未必故意。又查被
    告雖然並未親自散發該等文字，惟查被告既明知國民大會開
    會期間，議場均開放媒體採訪，被告復將該等文字交予國民
    大會秘書處加以散發，有如前述，足證被告顯然意圖將該等
    文字散布於眾，且縱使其傳述尚未達眾所周知之程度，亦不
    影響被告以文字誹謗乙○○名譽之行為。
  (四)惟按刑法為位於憲法之下位階法律，因此在刑事司法上，必
    須就合憲性之解釋，而適用刑法條款，不得為抵觸憲法規定
    或意旨之裁判。而憲法第32條規定：「國民大會代表在會議
    時所為之言論及表決，對會外不負責任」，旨在保障國民大
    會代表受人民付託之職務地位，並避免國民大會之功能遭致
    其他國家機關之干擾而受影響。為確保國民大會代表行使職
    權無所瞻顧，此項言論免責權之保障範圍，應作最大程度之
    界定，舉凡在大會或委員會之發言、質詢、提案、表決以及
    與此直接相關之附隨行為，均屬應予保障之事項。越此範圍
    與行使職權無關之行為，諸如蓄意之肢體動作等，顯然不符
    意見表達之適當情節致侵害他人法益者，自不在憲法上開條
    文保障之列（司法院大法官會議釋字第165、435號解釋意旨
    參照）。因此所謂「國民大會代表在會議時所為之言論及表
    決，對會外不負責任」，係指國民大會代表在會議時「有關
    會議事項」之言論，縱使顯然違法，亦不因此而受刑事上之
    訴追。
  (五)從而揆諸前揭說明，國民大會代表言論免責權之保障範圍，
    既應作最大程度之界定，則本件被告為審查大法官被提名人
    黃越欽之資格以行使同意權，而製作並散發本件文宣資料，
    以質疑黃越欽擔任大法官之資格，應認為被告質疑之事項內
    容與其行使職權有關，而不屬於前述「不符意見表達之適當
    情節致侵害他人法益」之情形。蓋被告擔任國民大會代表，
    所行使同意權審查對象既為大法官被提名人，則被提名人黃
    越欽既有可能代表國家最高司法機關即司法院行使解釋憲法
    、統一解釋法律及命令之權，地位至高崇隆，其個人與其胞
    弟乙○○及其他社會上特殊爭議人士或團體之關係，自應加
    以檢視，以審查該等關係是否可能影響被提名人未來職權之
    行使，並不因受指摘之乙○○並非大法官被提名人，即認為
    被告質疑之事項內容與其行使職權無關。因此被告雖確有加
    重誹謗乙○○之犯行，惟因憲法第32條關於國民大會代表言
    論免責權之規定，應認為阻卻被告行為之違法性，從而並不
    構成刑法第310條加重誹謗罪。
  (六)此外查無其他證據足證被告構成加重誹謗罪，則揆諸前開說
    明，應認不能證明被告犯罪，依法應諭知無罪之判決。
五、據上論斷，依刑事訴訟法第301條第1項前段，判決如主文。
本案經檢察官蕭惠菁到庭執行職務
中    華    民    國    94    年     4     月   30    日
                        刑事第三庭審判長法  官  劉慧芬
                                        法  官  歐陽漢菁
                                        法  官  邱  琦
上正本證明與原本無異
如不服本判決，得自收受送達之日起10日內，向本院提出上訴狀
                                        書記官  林素霜
中　　華　　民　　國　　94　　年　　5 　　月　　2 　　日
